臺灣高等法院民事判決　　　　　　　　 96年度上易字第865號
上　訴　人　己○○
　　　　　　戊○○
被　上訴人　永豐商業銀行股份有限公司
法定代理人　丁○○
訴訟代理人　甲○○
　　　　　　丙○○
　　　　　　乙○○
上列當事人間塗銷所有權移轉登記事件，上訴人對於中華民國96
年9 月7 日臺灣板橋地方法院96年度訴字第374 號第一審判決提
起上訴，本院於96年12月26日言詞辯論終結，判決如下：
    主      文
上訴駁回。
第二審訴訟費用由上訴人負擔。
    事實及理由
一、本件被上訴人係訴請上訴人己○○及未提起上訴之戊○○塗
    銷所有權移轉登記，核其訴訟標的對於渠二人屬合一確定，
    依民事訴訟法第56條第1 款規定，上訴人己○○之上訴效力
    ，應及於未提起上訴之戊○○，爰併列戊○○為上訴人，併
    此敘明。
二、被上訴人主張：訴外人榮亨有限公司（下稱榮亨公司）以黃
    阿玉、上訴人戊○○為連帶保證人，自民國（下同）93年10
    月起，陸續向伊借款合計新臺幣（下同）260 萬元。因榮亨
    公司僅繳本息至95年6 月8 及95年6 月18日，尚有本金147
    萬4,903 元及分別自95年6 月9 日、95年6 月19日起至清償
    日止之利息、違約金未清償。經伊對戊○○提起訴訟，已獲
    臺灣臺北地方法院於95年12月28日以95年度訴字第11690 號
    民事判決，判命戊○○應與榮亨公司及黃阿玉連帶向伊給付
    未償款項。而如附表所示之不動產原登記為戊○○所有，戊
    ○○竟於上開債務未清償前，即於95年5 月19日，以「贈與
    」為原因，辦理所有權移轉登記予上訴人己○○，使伊對債
    務求償來源遭致損害，自屬有害及伊之債權，伊自得依民法
    第244 條第1 項、第4 項之規定，請求撤銷該贈與行為，及
    為回復登記。如法院認該移轉如附表所示不動產所有權之行
    為係有償行為，伊亦備位追加依民法第244 條第2 項、第4
    項之規定，請求撤銷該有償行為，及為回復登記。並聲明：
    (一)己○○、戊○○就如附表所示之不動產，於95年4月14 日
    所為贈與之無償債權行為及物權行為應予撤銷。(二)己○○應
    將如附表所示不動產以贈與為原因於95年5 月19日向臺北縣
    新莊地政事務所辦理所有權移轉之登記予以塗銷。（原審為
    上訴人敗訴之判決，上訴人不服，提起上訴），並答辯聲明
    ：上訴駁回。
三、上訴人則以：門牌號碼臺北縣新莊市○○街184 巷24號1、2
    樓房地原為己○○、戊○○與訴外人顏暄榮所共有，因戊○
    ○前已積欠顏暄榮借款215 萬元，又有積欠他人債務，乃將
    其就上開二建物及所坐落土地之所有權應有部分分別讓與己
    ○○及顏暄榮，己○○及顏暄榮再分別取得上開2樓及1樓建
    物所有權全部及其所坐落基地之應有部分，以抵償戊○○對
    顏暄榮之借款。己○○旋以如附表所示不動產向復華銀行貸
    款250 萬元，除代償戊○○對彰化銀行之借款154 萬4,009
    元外，餘款悉數交予戊○○。己○○與戊○○間實係買賣，
    因辦理代書告以兄弟間僅得以贈與方式辦理所有權移轉登記
    ，遂以贈與為原因辦理登記等語，資為抗辯。並上訴聲明：
    (一)原判決不利於上訴人部分廢棄。(二)上開廢棄部分，被上訴
    人在第一審之訴駁回。
四、兩造不爭執之事項：
  (一)榮亨公司以黃阿玉、戊○○為連帶保證人，於93年10月間起
    陸續向被上訴人借款合計260 萬元，榮亨公司僅繳本息至95
    年6 月8 及95年6 月18日，尚有本金147 萬4,903 元及分別
    自95年6 月9 日、95年6 月19日起至清償日止之利息、違約
    金未清償。被上訴人對戊○○提起訴訟，經臺灣臺北地方法
    院於95年12月28日以95年度訴字第11690 號民事判決，判命
    戊○○應與榮亨公司、黃阿玉連帶清償借款確定。
  (二)戊○○於95年5 月19日，以贈與為原因，辦理如附表所示不
    動產所有權移轉登記予己○○。
五、兩造爭執之事項：
  (一)上訴人間就如附表所示不動產之所有權移轉登記，原因為贈
    與抑買賣？
  (二)上訴人間之上開行為，是否有害於債權人即被上訴人？
  茲分述如下：
  (一)上訴人間就如附表所示不動產之所有權移轉登記，原因為贈
    與抑買賣？
    按民法第244 條第1 項、第2 項所稱之無償或有償行為，係
    以債務人與第三人間之行為是否互為對價關係之給付為其區
    別之標準。被上訴人主張己○○與戊○○間係基於贈與而為
    如附表所示不動產所有權移轉登記，固據提出土地及建物謄
    本、異動索引（見原審卷第10頁至第20頁）為證。惟查，戊
    ○○因積欠債務需款週轉，乃將如附表所示不動產以250 萬
    元出賣予己○○，己○○再持以向復華銀行辦理貸款250 萬
    元，除代償戊○○對彰化銀行之借款154 萬4,009 元外，餘
    款悉數交付予戊○○等情，業據提出房屋貸款約定書、抵押
    物切結書、存摺、匯款單5 紙為憑（見原審卷第150 頁至第
    156 頁、第178 頁至第183 頁）。按「財產之移動，具有左
    列各款情形之一者，以贈與論，依本法規定，課徵贈與稅：
    六、二親等以內親屬間財產之買賣。但能提出已支付價款之
    確實證明，且該已支付之價款非由出賣人貸與或提供擔保向
    他人借得者，不在此限。」，為遺產及贈與稅法第5 條第6
    款所明定。上訴人2 人為兄弟，係屬2 親等之旁系血親，渠
    等所為財產之買賣，依上開規定，應以贈與論。上訴人抗辯
    ：上訴人間係買賣，因承辦代書慮及上開遺產及贈與稅法之
    規定，乃建議逕以贈與辦理登記等語，非不可採。被上訴人
    僅執上訴人間就如附表所示不動產之所有權移轉係登記以贈
    與為原因，遽認係無償行為，尚未足取。被上訴人先位主張
    依民法第244 條第1 項、第4 項之規定，請求撤銷上訴人間
    以贈與為原因所為之所有權移轉登記行為，及為回復登記，
    洵屬無據。
  (二)上訴人間之上開行為，是否有害於債權人即被上訴人？
  1.按債權人依民法第244 條第2 項規定，撤銷債務人所為之有
    償行為者，須具備下列之條件，為債務人所為之法律行為
    ；其法律行為有害於債權人；其法律行為係以財產權為
    目的；債務人於行為時，明知其行為有害於債權人，受益
    人於受益時，亦明知其事情。至於債務人之法律行為除有特
    別規定外，無論為債權行為抑為物權行為，均非所問（最高
    法院42年臺上字第323 號判例意旨參照）。蓋債務人之財產
    為全體債權人之總擔保，若債務人處分其財產致其陷於無資
    力，而有害債權人債權之有效受償時，即不應准許，並使債
    權人得訴請撤銷該處分行為，以回復原先之財產狀況，而使
    全體債權人得以公平受償，此為民法第244 條所規定撤銷債
    權之目的及意旨。次按債務人所有之財產除對於特定債權人
    設有擔保物權外，應為一切債務之總擔保，故債務人明知其
    財產不足清償一切債務，而竟將財產出賣於人，及受益人於
    受益時亦知其情事者，債權人即得依民法第244 條第2 項之
    規定，聲請法院撤銷。此項撤銷權之效力，不特及於債權行
    為，即物權行為亦無例外（最高法院48年臺上字第1750號判
    例意旨參照）。
  2.經查，戊○○於將如附表所示不動產之所有權移轉登記予己
    ○○之際，其所有資產除該房地外，另僅餘機器設備，但殘
    餘價值不高，可能無從出售等情，業據戊○○於原審自陳「
    當時名下財產除了系爭一、二樓房地外，尚有我承租的工廠
    裡的機器設備，當時約500 萬元買的，現在折舊後可能沒有
    人要了。」等語（見原審卷第170 頁）。足徵如附表所示不
    動產應為戊○○一切債務之總擔保，債權人原得按債權比例
    公平受償。乃戊○○竟將之出賣並移轉所有權登記予己○○
    ，已影響被上訴人等債權人債權公平受償之權益。雖己○○
    將買賣所得價款代戊○○償還彰化銀行之借款，惟戊○○亦
    擔任己○○以如附表所示不動產向復華銀行借款之連帶保證
    人，戊○○同時亦增加連帶保證債務250 萬元，其上開出賣
    如附表所示不動產予己○○之行為，已生資力減少之效果，
    且影響全體債權人公平受償之權益，應認上訴人間之上開買
    賣行為有害及被上訴人債權受清償之情事。
  3.戊○○係因資金週轉困難，無力清償對銀行之借款，經與銀
    行協商無果，始將如附表所示不動產出賣並移轉所有權登記
    予己○○之事實，為上訴人所不爭執（見原審卷第149 之1
    頁、第164 頁至第165 頁）。而上訴人己○○與戊○○係兄
    弟，渠等就上開1 、2 樓房地為戊○○名下僅有之財產，乃
    戊○○一切債務之總擔保，如予出讓，且增加連帶保證債務
    ，將害及債權人債權之公平受償，均當有認識，自堪認定渠
    等於行為時顯均明知上開買賣及移轉所有權登記行為係有害
    於戊○○之債權人。己○○抗辯於向戊○○買受如附表所示
    不動產之際，不知有害及債權情事云云，不足採信。
六、綜上所述，被上訴人主張上訴人間就如附表所示不動產以買
    賣為原因之債權行為及移轉所有權登記之物權行為，有害及
    其債權，且為上訴人於行為時所認識，為可採取，有如前述
    ，則被上訴人備位主張依民法第244 條第2 項、第4 項之規
    定，請求撤銷上開債權及物權行為，並塗銷如附表所示不動
    產所有權移轉登記，洵屬有據，應予准許。原審就此部分為
    被上訴人勝訴之判決，並無違誤。上訴人上訴意旨指摘原判
    決此部分不當，求予廢棄改判，為無理由，應予駁回。
七、本件事證已臻明確，兩造其餘之攻擊防禦方法及所提之證據
    ，經審酌後認均無礙判決之結果，爰不予一一論述。
據上論結，本件上訴為無理由，依民事訴訟法第449條第1項、第
78條、第85條第1項前段，判決如主文。
中　　華　　民　　國　　96　　年　　12　　月　　31　　日
　　　　　　　　　  民事第十二庭
                        審判長法　官  陳駿璧
　　　　　　　　　　　        法　官  王仁貴
　　　　　　　　　　　        法　官  王麗莉
正本係照原本作成。
不得上訴。
中　　華　　民　　國　　97　　年　　1 　　月　　3 　　日
　　　　　　　　　　　　　　　書記官  劉美垣
